---
title: "Mikrostruktura rynków finansowych"
author: |
  Sebastian Szklarski, Wiktor Suchoński-Romaniuk,  
  Wiktoria Wróbel, Maciej Więcek
output:
  html_document:
    math_method:
      engine: katex
    theme: bootstrap
    df_print: paged
    toc: true
    toc_float:
      smooth_scroll: true
---

```{r setup, include=FALSE}
knitr::opts_chunk$set(echo = FALSE)
knitr::opts_chunk$set(message = FALSE)
knitr::opts_chunk$set(warning = FALSE)
knitr::opts_chunk$set(fig.align = "center")
knitr::opts_chunk$set(dpi = 200)

library(dplyr)
library(lubridate)
library(psych)
library(magrittr)
library(kableExtra)
library(ggplot2)
library(stats)
library(nortest)
library(hms)
library(forecast)
library(rugarch)
```

## Analiza danych transakcyjnych

### Porównanie danych transakcyjnych

W analizie wykorzystano dane transakcyjne typu tick-by-tick dla spółek A i E, na podstawie których porównano podstawowe statystyki opisowe dotyczące ceny i wolumenu pojedynczej transakcji, odstępów czasowych pomiędzy kolejnymi transakcjami, liczby transakcji w trakcie jednej sesji giełdowej oraz dziennego wolumenu i wartości obrotu.

```{r}
daneA <- read.csv("spolkaA.csv", sep = ";")
daneA <- daneA %>%
  mutate(data = ymd_hms(paste0(daty, sprintf("%06d", godz)))) %>%
  filter(data >= floor_date(data, "day") + hours(9),
         data <= floor_date(data, "day") + hours(17) + minutes(5)) %>%
  dplyr::select(data, cena, vol)

daneE <- read.csv("spolkaE.csv", sep = ";")
daneE <- daneE %>%
  mutate(data = ymd_hms(paste0(daty, sprintf("%06d", godz)))) %>%
  filter(data >= floor_date(data, "day") + hours(9),
         data <= floor_date(data, "day") + hours(17) + minutes(5)) %>%
  dplyr::select(data, cena, vol)
```

```{r}
rbind(
  describe(daneA$cena),
  describe(daneA$vol),
  describe(daneA %>% group_by(floor_date(data, "day")) %>%
             reframe(diff = as.numeric(diff(data))) %>% pull(diff)),
  describe(daneA %>% group_by(floor_date(data, "day")) %>% 
             summarise(n = n()) %>% pull(n)),
  describe(daneA %>% group_by(floor_date(data, "day")) %>% 
             summarise(volume = sum(vol) / 1e3, turnover = sum(vol * cena) / 1e6) %>%
             select(volume, turnover))) %>%
  dplyr::select(mean, sd, median, min, max, skew, kurtosis) %>%
  mutate(kurtosis = kurtosis + 3) %>%
  set_rownames(c("Cena transakcji", "Wolumen transakcji",
                 "Czas między transakcjami", "Liczba transakcji w sesji",
                 "Dzienny wolumen (tys.)", "Dzienna wartość obrotu (mln)")) %>%
  kable(col.names = c("Średnia", "Odch. std.", "Mediana", 
                      "Min", "Max", "Skośność", "Kurtoza"),
        caption = "Statystyki opisowe danych transakcyjnych - spółka A", digits = 3)
```

```{r}
rbind(
  describe(daneE$cena),
  describe(daneE$vol),
  describe(daneE %>% group_by(floor_date(data, "day")) %>%
             reframe(diff = as.numeric(diff(data))) %>% pull(diff)),
  describe(daneE %>% group_by(floor_date(data, "day")) %>% 
             summarise(n = n()) %>% pull(n)),
  describe(daneE %>% group_by(floor_date(data, "day")) %>% 
             summarise(volume = sum(vol) / 1e3, turnover = sum(vol * cena) / 1e6) %>%
             select(volume, turnover))) %>%
  dplyr::select(mean, sd, median, min, max, skew, kurtosis) %>%
  mutate(kurtosis = kurtosis + 3) %>%
  set_rownames(c("Cena transakcji", "Wolumen transakcji",
                 "Czas między transakcjami", "Liczba transakcji w sesji",
                 "Dzienny wolumen (tys.)", "Dzienna wartość obrotu (mln)")) %>%
  kable(col.names = c("Średnia", "Odch. std.", "Mediana", 
                      "Min", "Max", "Skośność", "Kurtoza"),
        caption = "Statystyki opisowe danych transakcyjnych - spółka E", digits = 3)
```

Spółka A charakteryzuje się niestabilną strukturą przepływów, z silną koncentracją wolumenu w nielicznych, bardzo dużych transakcjach oraz dużą zmiennością dziennego obrotu, co wskazuje na istotny wpływ pojedynczych zleceń na warunki handlu. Rozkład czasu między transakcjami sugeruje nieregularną aktywność i występowanie okresów skokowego wzrostu intensywności obrotu. Spółka E wykazuje bardziej równomierny rozkład wolumenu i dziennej aktywności, mniejszą podatność na obserwacje skrajne oraz stabilniejszą intensywność handlu przy porównywalnej liczbie transakcji w sesji. W porównaniu do spółki A, rynek spółki E cechuje się wyższą przewidywalnością warunków obrotu i bardziej uporządkowaną strukturą.

### Własności stóp zwrotu

Dla analizowanych danych dokonano agregacji do danych 1-sekundowych. Następnie na ich podstawie wyznaczono logarytmiczne stopy zwrotu i zbadano ich podstawowe własności, w tym zgodność z rozkładem normalnym oraz istotność autokorelacji.

```{r}
daneA_1s <- daneA %>%
  group_by(data) %>%
  summarise(
    cena = sum(cena * vol) / sum(vol),
    vol = sum(vol),
    .groups = "drop")

daneA_1s <- daneA_1s %>%
  mutate(stopa = (log(cena) - log(lag(cena))) * 100) %>%
  slice(-1)

daneE_1s <- daneE %>%
  group_by(data) %>%
  summarise(
    cena = sum(cena * vol) / sum(vol),
    vol = sum(vol),
    .groups = "drop")

daneE_1s <- daneE_1s %>%
  mutate(stopa = (log(cena) - log(lag(cena))) * 100) %>%
  slice(-1)
```

```{r fig.height=2.5, fig.width=5}
ggplot(daneA_1s %>% filter(as.Date(data) == as.Date("2018-01-04")),
       aes(x = data, y = stopa)) +
  geom_line(linewidth = 0.2, alpha = 0.7) +
  theme_linedraw(base_size = 7) +
  scale_x_datetime(date_breaks = "1 hour", date_labels = "%H:%M") +
  labs(title = "Stopy zwrotu - spółka A (04.01.2018)",
       y = "stopa zwrotu [%]") +
  theme(plot.title = element_text(hjust = 0.5, face = "bold"),
        axis.title.x = element_blank())
```

```{r fig.height=2.5, fig.width=5}
ggplot(daneE_1s %>% filter(as.Date(data) == as.Date("2018-01-04")),
       aes(x = data, y = stopa)) +
  geom_line(linewidth = 0.2, alpha = 0.7) +
  theme_linedraw(base_size = 7) +
  scale_x_datetime(date_breaks = "1 hour", date_labels = "%H:%M") +
  labs(title = "Stopy zwrotu - spółka E (04.01.2018)",
       y = "stopa zwrotu [%]") +
  theme(plot.title = element_text(hjust = 0.5, face = "bold"),
        axis.title.x = element_blank())
```

```{r}
rbind(describe(daneA_1s$stopa),
      describe(daneE_1s$stopa)) %>%
  dplyr::select(mean, sd, median, min, max, skew, kurtosis) %>%
  mutate(kurtosis = kurtosis + 3) %>%
  set_rownames(c("Spółka A", "Spółka E")) %>%
  kable(col.names = c("Średnia", "Odch. std.", "Mediana", 
                      "Min", "Max", "Skośność", "Kurtoza"),
        caption = "Statystyki opisowe stóp zwrotu", digits = 3)
```

Stopy zwrotu obu spółek są skupione wokół zera, przy porównywalnym poziomie zmienności, nieco wyższym dla spółki E. W obu przypadkach występuje bardzo duża liczba obserwacji skrajnych, co potwierdzają skrajnie wysokie wartości kurtozy. Rozkłady są nieznacznie asymetryczne, wyraźnie odbiegające od rozkładu normalnego, co jest zgodne z charakterem analizowanych danych.

---

```{r fig.height=2.5, fig.width=5}
daneA_1s_01_2018 <- daneA_1s %>% 
  filter(as.Date(data) >= as.Date("2018-01-01"),
         as.Date(data) <= as.Date("2018-01-31"))

ggplot(daneA_1s_01_2018, aes(x = stopa)) +
  geom_density(linewidth = 0.4) +
  theme_linedraw(base_size = 7) +
  labs(title = "Rozkład stóp zwrotu - spółka A (01.2018)", 
       y = "gęstość", x = "stopa zwrotu [%]") +
  theme(plot.title = element_text(hjust = 0.5, face = "bold"),
        axis.title.x = element_blank())
```

```{r fig.height=2.5, fig.width=5}
daneE_1s_01_2018 <- daneE_1s %>% 
  filter(as.Date(data) >= as.Date("2018-01-01"),
         as.Date(data) <= as.Date("2018-01-31"))

ggplot(daneE_1s_01_2018, aes(x = stopa)) +
  geom_density(linewidth = 0.4) +
  theme_linedraw(base_size = 7) +
  labs(title = "Rozkład stóp zwrotu - spółka E (01.2018)", 
       y = "gęstość", x = "stopa zwrotu [%]") +
  theme(plot.title = element_text(hjust = 0.5, face = "bold"),
        axis.title.x = element_blank())
```

```{r}
daneA_ks_test <- ks.test(daneA_1s_01_2018$stopa, "pnorm", 
        mean(daneA_1s_01_2018$stopa), sd(daneA_1s_01_2018$stopa))
daneA_ad_test <- ad.test(daneA_1s_01_2018$stopa)

daneE_ks_test <- ks.test(daneE_1s_01_2018$stopa, "pnorm", 
        mean(daneE_1s_01_2018$stopa), sd(daneE_1s_01_2018$stopa))
daneE_ad_test <- ad.test(daneE_1s_01_2018$stopa)

data.frame(spolka = c("A", "A", "E", "E"),
           test = c("Andersona-Darlinga", "Kolmogorova-Smirnova",
                    "Andersona-Darlinga", "Kolmogorova-Smirnova"),
           statystyka = c(daneA_ad_test$statistic,
                         daneA_ks_test$statistic,
                         daneE_ad_test$statistic,
                         daneE_ks_test$statistic),
           p_value = c(daneA_ad_test$p.value,
                         daneA_ks_test$p.value,
                         daneE_ad_test$p.value,
                         daneE_ks_test$p.value)) %>%
  mutate(p_value = ifelse(p_value < 2.2e-16, "< 2.2e-16",
                          formatC(p_value, format = "e", digits = 2))) %>% 
  kable(col.names = c("Spółka", "Test", "Statystyka", "p-value"),
        caption = "Wyniki testów normalności", digits = 3, 
        align = c("c", "c", "r", "r")) %>%
  collapse_rows(columns = 1, valign = "middle") %>%
  kable_styling()
```

Testy normalności Andersona-Darlinga oraz Kolmogorova-Smirnova wskazują na odrzucenie hipotezy zerowej dla obu spółek. Uzyskane wyniki testów, wraz z wcześniej wyznaczonymi statystykami opisowymi, potwierdzają brak normalności rozkładu analizowanych jednosekundowych stóp zwrotu.

---

```{r fig.height=2.5, fig.width=5}
ggAcf(daneA_1s %>% filter(as.Date(data) >= as.Date("2018-01-01"),
                          as.Date(data) <= as.Date("2018-01-31")) %>% 
    pull(stopa), lag.max = 100) +
  labs(title = "Autokorelacja stóp zwrotu - spółka A (01.2018)",
    x = "opóźnienie") +
  theme_linedraw(base_size = 7) +
  theme(plot.title = element_text(hjust = 0.5, face = "bold"))
```

```{r fig.height=2.5, fig.width=5}
ggAcf(daneE_1s %>% filter(as.Date(data) >= as.Date("2018-01-01"),
                          as.Date(data) <= as.Date("2018-01-31")) %>% 
    pull(stopa), lag.max = 100) +
  labs(title = "Autokorelacja stóp zwrotu - spółka E (01.2018)",
    x = "opóźnienie") +
  theme_linedraw(base_size = 7) +
  theme(plot.title = element_text(hjust = 0.5, face = "bold"))
```

Autokorelacje jednosekundowych stóp zwrotu są w większości opóźnień nieistotne statystycznie. Dla obu spółek widoczna jest istotna ujemna autokorelacja pierwszego rzędu, natomiast dla dalszych opóźnień zależności są słabe i nieregularne. Wyniki wskazują na ograniczoną zależność jednosekundowych stóp zwrotu w czasie.

## Analiza danych 5-minutowych

### Przekrojowe średnie stóp zwrotu

```{r}
daneA_5m <- daneA %>%
  mutate(data = ceiling_date(data, "5 minutes", change_on_boundary = FALSE)) %>%
  mutate(data = if_else(data == floor_date(data, "day") + hours(9), 
                        data + minutes(5), data)) %>%
  mutate(data = if_else(data == floor_date(data, "day") + hours(17), 
                        data + minutes(5), data)) %>%
  group_by(data) %>%
  summarise(cena = last(cena),
            n = n(),
            vol = log(sum(vol)))

daneA_5m <- daneA_5m %>%
  group_by(grp = as.Date(data)) %>%
  mutate(stopa = (log(cena) - log(lag(cena))) * 100) %>%
  ungroup() %>%
  dplyr::select(-grp)

daneA_sesja <- daneA_5m %>%
  group_by(godz = as_hms(data)) %>%
  summarise(
    n = mean(n),
    vol = mean(vol),
    stopa_mean = mean(stopa, na.rm = TRUE),
    stopa_abs = mean(abs(stopa), na.rm = TRUE))
```

```{r}
daneE_5m <- daneE %>%
  mutate(data = ceiling_date(data, "5 minutes", change_on_boundary = FALSE)) %>%
  mutate(data = if_else(data == floor_date(data, "day") + hours(9), 
                        data + minutes(5), data)) %>%
  mutate(data = if_else(data == floor_date(data, "day") + hours(17), 
                        data + minutes(5), data)) %>%
  group_by(data) %>%
  summarise(cena = last(cena),
            n = n(),
            vol = log(sum(vol)))

daneE_5m <- daneE_5m %>%
  group_by(grp = as.Date(data)) %>%
  mutate(stopa = (log(cena) - log(lag(cena))) * 100) %>%
  ungroup() %>%
  dplyr::select(-grp)

daneE_sesja <- daneE_5m %>%
  group_by(godz = as_hms(data)) %>%
  summarise(
    n = mean(n),
    vol = mean(vol),
    stopa_mean = mean(stopa, na.rm = TRUE),
    stopa_abs = mean(abs(stopa), na.rm = TRUE))
```

```{r fig.height=2.5, fig.width=5}
ggplot(daneA_sesja, aes(godz, stopa_mean)) +
  geom_line(linewidth = 0.3) +
  theme_linedraw(base_size = 7) +
  scale_x_time(date_breaks = "1 hour", date_labels = "%H:%M") +
  labs(title = "Przekrojowe średnie 5-minutowych stóp zwrotu - spółka A",
       y = "stopa zwrotu [%]") +
  theme(plot.title = element_text(hjust = 0.5, face = "bold"),
        axis.title.x = element_blank())
```

```{r fig.height=2.5, fig.width=5}
ggplot(daneE_sesja, aes(godz, stopa_mean)) +
  geom_line(linewidth = 0.3) +
  theme_linedraw(base_size = 7) +
  scale_x_time(date_breaks = "1 hour", date_labels = "%H:%M") +
  labs(title = "Przekrojowe średnie 5-minutowych stóp zwrotu - spółka E",
       y = "stopa zwrotu [%]") +
  theme(plot.title = element_text(hjust = 0.5, face = "bold"),
        axis.title.x = element_blank())
```

Przekrojowe średnie 5-minutowych stóp zwrotu dla obu spółek oscylują wokół zera w całym przebiegu sesji, bez trwałych wzorców czasowych. Obserwowane wahania mają charakter nieregularny i nie wskazują na systematyczne różnice pomiędzy poszczególnymi przedziałami czasowymi.

### Przekrojowe średnie liczby transakcji

```{r fig.height=2.5, fig.width=5}
ggplot(daneA_sesja, aes(godz, n)) +
  geom_line(linewidth = 0.3) +
  theme_linedraw(base_size = 7) +
  scale_x_time(date_breaks = "1 hour", date_labels = "%H:%M") +
  labs(title = "Przekrojowe średnie liczby transakcji\nw 5-minutowych przedziałach czasowych - spółka A",
       y = "liczba transakcji") +
  theme(plot.title = element_text(hjust = 0.5, face = "bold"),
        axis.title.x = element_blank())
```

```{r fig.height=2.5, fig.width=5}
ggplot(daneE_sesja, aes(godz, n)) +
  geom_line(linewidth = 0.3) +
  theme_linedraw(base_size = 7) +
  scale_x_time(date_breaks = "1 hour", date_labels = "%H:%M") +
  labs(title = "Przekrojowe średnie liczby transakcji\nw 5-minutowych przedziałach czasowych - spółka E",
       y = "liczba transakcji") +
  theme(plot.title = element_text(hjust = 0.5, face = "bold"),
        axis.title.x = element_blank())
```

Dla obu spółek widoczny jest wyraźny U-kształtny przebieg liczby transakcji w trakcie sesji, z wysoką aktywnością na otwarciu i zamknięciu oraz obniżeniem intensywności handlu w trakcie dnia. Kształt profilu jest zbliżony dla obu spółek, co wskazuje na typowy śróddzienny charakter aktywności transakcyjnej.

### Przekrojowe średnie wolumenu

```{r fig.height=2.5, fig.width=5}
ggplot(daneA_sesja, aes(godz, vol)) +
  geom_line(linewidth = 0.3) +
  theme_linedraw(base_size = 7) +
  scale_x_time(date_breaks = "1 hour", date_labels = "%H:%M") +
  labs(title = "Przekrojowe średnie zlogarytmowanego wolumenu\nw 5-minutowych przedziałach czasowych - spółka A",
       y = "zlogarytmowany wolumen") +
  theme(plot.title = element_text(hjust = 0.5, face = "bold"),
        axis.title.x = element_blank())
```

```{r fig.height=2.5, fig.width=5}
ggplot(daneE_sesja, aes(godz, vol)) +
  geom_line(linewidth = 0.3) +
  theme_linedraw(base_size = 7) +
  scale_x_time(date_breaks = "1 hour", date_labels = "%H:%M") +
  labs(title = "Przekrojowe średnie zlogarytmowanego wolumenu\nw 5-minutowych przedziałach czasowych - spółka E",
       y = "zlogarytmowany wolumen") +
  theme(plot.title = element_text(hjust = 0.5, face = "bold"),
        axis.title.x = element_blank())
```

Przekrojowe średnie zlogarytmowanego wolumenu wykazują zależność od czasu trwania sesji, analogiczną do liczby transakcji. Najniższe poziomy wolumenu obserwowane są w środku dnia, natomiast istotny wzrost następuje w końcowej fazie sesji.

### Zmienność sezonowa

```{r fig.height=2.5, fig.width=5}
ggplot(daneA_sesja, aes(godz, stopa_abs)) +
  geom_line(linewidth = 0.3) +
  theme_linedraw(base_size = 7) +
  scale_x_time(date_breaks = "1 hour", date_labels = "%H:%M") +
  labs(title = "Przekrojowe średnie z wartości bezwzględnych\n5-minutowych stóp zwrotu - spółka A",
       y = "stopa") +
  theme(plot.title = element_text(hjust = 0.5, face = "bold"),
        axis.title.x = element_blank())
```

```{r fig.height=2.5, fig.width=5}
ggplot(daneE_sesja, aes(godz, stopa_abs)) +
  geom_line(linewidth = 0.3) +
  theme_linedraw(base_size = 7) +
  scale_x_time(date_breaks = "1 hour", date_labels = "%H:%M") +
  labs(title = "Przekrojowe średnie z wartości bezwzględnych\n5-minutowych stóp zwrotu - spółka E",
       y = "stopa") +
  theme(plot.title = element_text(hjust = 0.5, face = "bold"),
        axis.title.x = element_blank())
```

Przekrojowe średnie wartości bezwzględnych 5-minutowych stóp zwrotu wykazują wyraźny U-kształtny profil zmienności dla obu spółek. Zmienność jest najwyższa na otwarciu i zamknięciu sesji oraz najniższa w jej środkowej części, co potwierdza obecność silnej śróddziennej sezonowości zmienności.

## Modelowanie zmienności danych śróddziennych

### Elastyczna Forma Fouriera

```{r}
daneA2 <- read.csv("spolkaA.csv", sep = ";")
daneA2 <- daneA2 %>%
  mutate(data = ymd_hms(paste0(daty, sprintf("%06d", godz)))) %>%
  filter(data >= floor_date(data, "day") + hours(9),
         data <= floor_date(data, "day") + hours(16) + minutes(50)) %>%
  dplyr::select(data, cena, vol)

daneA2_5m <- daneA2 %>%
  mutate(data = ceiling_date(data, "5 minutes", change_on_boundary = FALSE)) %>%
  mutate(data = if_else(data == floor_date(data, "day") + hours(9), 
                        data + minutes(5), data)) %>%
  group_by(data) %>%
  summarise(cena = last(cena),
            n = n(),
            vol = log(sum(vol)))

daneA2_stopy_dzienne <- daneA2 %>%
  group_by(data = floor_date(data, "day")) %>%
  summarise(stopa = (log(last(cena)) - log(first(cena))) * 100)
sigma_t <- sd(daneA2_stopy_dzienne$stopa)

dane_FFF <- daneA2_5m %>%
  group_by(grp = as.Date(data)) %>%
  mutate(t = cur_group_id()) %>%
  ungroup() %>%
  select(-grp)

dane_FFF <- dane_FFF %>%
  group_by(t) %>%
  mutate(d = row_number() - 1) %>%
  ungroup()

dane_FFF <- dane_FFF %>%
  group_by(t) %>%
  mutate(r_td = log(cena) - log(lag(cena))) %>%
  ungroup()

dane_FFF <- dane_FFF %>%
  group_by(d) %>%
  mutate(R_bar_d = mean(r_td, na.rm = TRUE)) %>%
  ungroup()

D <- max(dane_FFF$d)
D1 <- (D + 1) / 2
D2 <- (D + 1) * (D + 2) / 6

dane_FFF <- dane_FFF %>%
  mutate(Y = 2 * log(abs(r_td - R_bar_d) / (sigma_t / sqrt(D))))

dane_FFF <- dane_FFF %>% na.omit()
  
dane_FFF <- dane_FFF %>%
  mutate(trend1 = d / D1, trend2 = d^2 / D2) 

for (p in 1:10) {
  dane_FFF[[paste0("cos_", p)]] <- cos(2 * pi * p * dane_FFF$d / D)
  dane_FFF[[paste0("sin_", p)]] <- sin(2 * pi * p * dane_FFF$d / D)
}

FFF_kryteria <- data.frame(p = 1:10, AIC = NA, BIC = NA)
for (p in 1:10) {
  formula <- as.formula(
    paste("Y ~ trend1 + trend2 +",
          paste(c(paste0("cos_", 1:p), paste0("sin_", 1:p)), collapse = " + ")))
  model <- lm(formula, data = dane_FFF)
  FFF_kryteria$AIC[p] <- AIC(model); FFF_kryteria$BIC[p] <- BIC(model)
}

model_FFF <- lm(Y ~ trend1 + trend2 + 
                  cos_1 + sin_1 + 
                  cos_2 + sin_2 +
                  cos_3 + sin_3, data = dane_FFF)

dane_FFF <- dane_FFF %>%
  mutate(weekday = weekdays(as.Date(data)),
    mon = as.integer(weekday == "Monday"),
    tue = as.integer(weekday == "Tuesday"),
    wed = as.integer(weekday == "Wednesday"),
    thu = as.integer(weekday == "Thursday")) %>%
  dplyr::select(-weekday)

model_FFF_binarne <- lm(Y ~ trend1 + trend2 + 
                          mon + tue + wed + thu +
                          cos_1 + sin_1 + 
                          cos_2 + sin_2 +
                          cos_3 + sin_3, data = dane_FFF)
```

```{r results='hide'}
AIC(model_FFF)
AIC(model_FFF_binarne)
BIC(model_FFF)
BIC(model_FFF_binarne)
anova(model_FFF, model_FFF_binarne)
```

```{r}
dane_FFF <- dane_FFF %>% 
  mutate(f_hat = predict(model_FFF))

dane_FFF <- dane_FFF %>%
  mutate(s_hat_td = n() * exp(f_hat / 2) / sum(exp(f_hat / 2)))

daneA2_5m <- daneA2_5m %>%
  group_by(grp = as.Date(data)) %>%
  mutate(stopa = (log(cena) - log(lag(cena))) * 100) %>%
  ungroup() %>%
  dplyr::select(-grp)

daneA2_5m <- daneA2_5m %>%
  left_join(dane_FFF %>% select(data, s_hat_td), by = "data")

daneA2_5m <- daneA2_5m %>%
  mutate(stopa_odsezonowana = stopa / s_hat_td)
```

Dla spółki A zastosowano metodę usuwania śróddziennej sezonowości zmienności opartą na Elastycznej Formie Fouriera. Analiza została przeprowadzona na 5-minutowych stopach zwrotu, przy czym jako estymator dziennej zmienności przyjęto wariancję dziennych stóp zwrotu obliczanych pomiędzy otwarciem a zamknięciem sesji giełdowej.<br><br>
Rząd rozwinięcia Fouriera dobrano na podstawie kryteriów informacyjnych. Kryterium AIC osiągało najmniejszą wartość dla P = 10, natomiast kryterium BIC dla P = 3. Aby uniknąć nadmiernego dopasowania śróddziennego profilu zmienności, w dalszej analizie ograniczono się do trzeciego rzędu Fouriera, zgodnie z kryterium BIC.<br><br>Po ustaleniu rzędu Fouriera rozważono uwzględnienie zmiennych binarnych dla dni tygodnia. Porównanie modeli z i bez zmiennych binarnych przeprowadzono przy wykorzystaniu testu F, który nie wykazał istotnej poprawy (p-value = 0.43). Również wartości kryteriów informacyjnych nie wykazały znacznej różnicy pomiędzy modelami, w związku z czym w dalszej analizie wykorzystano model bez zmiennych binarnych.<br><br>Na poniższych wykresach porównano przekrojowe średnie z modułów 5-minutowych stóp zwrotu oraz autokorelacje wartości bezwzględnych 5-minutowych stóp zwrotu przed i po usunięciu śróddziennej sezonowości. Dodatkowo przedstawiono wykres przeciętnych wartości składowej sezonowej zmienności w trakcie sesji.

```{r fig.height=2.5, fig.width=5}
ggAcf(daneA2_5m %>% na.omit() %>% mutate(stopa = abs(stopa)) %>% 
        pull(stopa), lag.max = 300) +
  labs(title = "Autokorelacja wartości bezwzględnych\n5-minutowych stóp zwrotu (przed modyfikacją)",
       x = "opóźnienie") +
  theme_linedraw(base_size = 7) +
  theme(plot.title = element_text(hjust = 0.5, face = "bold"))
```

```{r fig.height=2.5, fig.width=5}
ggAcf(daneA2_5m %>% na.omit() %>% mutate(stopa = abs(stopa_odsezonowana)) %>% 
        pull(stopa), lag.max = 300) +
  labs(title = "Autokorelacja wartości bezwzględnych\n5-minutowych stóp zwrotu (po modyfikacji)",
       x = "opóźnienie") +
  theme_linedraw(base_size = 7) +
  theme(plot.title = element_text(hjust = 0.5, face = "bold"))
```

```{r}
daneA2_sesja <- daneA2_5m %>% 
  group_by(godz = as_hms(data)) %>% 
  summarise(stopa_abs = mean(abs(stopa), na.rm = TRUE),
            stopa_odsezonowana_abs = mean(abs(stopa_odsezonowana), na.rm = TRUE),
            s_hat_d = mean(s_hat_td, na.rm = TRUE))
```

```{r fig.height=2.5, fig.width=5}
ggplot(daneA2_sesja, aes(godz, stopa_abs)) +
  geom_line(linewidth = 0.3) +
  theme_linedraw(base_size = 7) +
  scale_x_time(date_breaks = "1 hour", date_labels = "%H:%M") +
  labs(title = "Przekrojowe średnie z wartości bezwzględnych\n5-minutowych stóp zwrotu (przed modyfikacją)",
       y = "stopa zwrotu [%]") +
  theme(plot.title = element_text(hjust = 0.5, face = "bold"),
        axis.title.x = element_blank())
```

```{r fig.height=2.5, fig.width=5}
ggplot(daneA2_sesja, aes(godz, stopa_odsezonowana_abs)) +
  geom_line(linewidth = 0.3) +
  theme_linedraw(base_size = 7) +
  scale_x_time(date_breaks = "1 hour", date_labels = "%H:%M") +
  labs(title = "Przekrojowe średnie z wartości bezwzględnych\n5-minutowych stóp zwrotu (po modyfikacji)",
       y = "stopa zwrotu [%]") +
  theme(plot.title = element_text(hjust = 0.5, face = "bold"),
        axis.title.x = element_blank())
```

```{r fig.height=2.5, fig.width=5}
ggplot(daneA2_sesja, aes(godz, s_hat_d)) +
  geom_line(linewidth = 0.3) +
  theme_linedraw(base_size = 7) +
  scale_x_time(date_breaks = "1 hour", date_labels = "%H:%M") +
  labs(title = "Przeciętna wartość estymatora\nsezonowej składowej śróddziennej zmienności",
       y = "średnia składowa estymatora") +
  theme(plot.title = element_text(hjust = 0.5, face = "bold"),
        axis.title.x = element_blank())
```

Zastosowanie Elastycznej Formy Fouriera umożliwiło usunięcie śróddziennej sezonowości zmienności dla spółki A. Przed modyfikacją obserwowana była silna i regularna autokorelacja wartości bezwzględnych 5-minutowych stóp zwrotu oraz wyraźny U-kształtny profil przekrojowych średnich zmienności. Po usunięciu składnika sezonowego autokorelacje uległy istotnemu osłabieniu, a przekrojowe średnie zostały wyraźnie spłaszczone. Wyznaczona sezonowa składowa zmienności odzwierciedla typowy przebieg śróddzienny z podwyższoną zmiennością na otwarciu i zamknięciu sesji.

### Model multiplikatywny Engle i Sokalskiej

Dla spółki E zastosowano metodę usuwania śróddziennej sezonowości zmienności opartą na modelu multiplikatywnym Engle i Sokalskiej. Analiza została przeprowadzona na 5-minutowych stopach zwrotu, przy czym do estymacji dziennej zmienności wykorzystano model ARMA-GARCH dopasowany do dziennych stóp zwrotu obliczanych pomiędzy otwarciem a zamknięciem sesji giełdowej.<br><br>Specyfikację modelu dobrano na podstawie kryteriów informacyjnych. Kryteria AIC oraz BIC osiągnęły najmniejsze wartości dla modelu ARMA(2,2)-GARCH(1,1), który został przyjęty jako ostateczny model opisujący dynamikę dziennej zmienności i wykorzystany w dalszej analizie.<br><br>Na poniższych wykresach porównano przekrojowe średnie z modułów 5-minutowych stóp zwrotu oraz autokorelacje wartości bezwzględnych 5-minutowych stóp zwrotu przed i po usunięciu śróddziennej sezonowości. Dodatkowo przedstawiono wykres wartości składowej sezonowej zmienności w trakcie sesji.

```{r}
daneE2 <- read.csv("spolkaE.csv", sep = ";")
daneE2 <- daneE2 %>%
  mutate(data = ymd_hms(paste0(daty, sprintf("%06d", godz)))) %>%
  filter(data >= floor_date(data, "day") + hours(9),
         data <= floor_date(data, "day") + hours(16) + minutes(50)) %>%
  dplyr::select(data, cena, vol)

daneE2_stopy_dzienne <- daneE2 %>%
  group_by(data = floor_date(data, "day")) %>%
  summarise(stopa = (log(last(cena)) - log(first(cena))) * 100)
```

```{r eval=FALSE}
garch_grid <- expand.grid(p = 1:3, q = 1:3, P = 0:3, Q = 0:3)
garch_grid$AIC <- NA
garch_grid$BIC <- NA

for (i in 1:nrow(garch_grid)) {
  spec <- ugarchspec(
    variance.model = list(model = "sGARCH", 
                          garchOrder = c(garch_grid$p[i], garch_grid$q[i])),
    mean.model = list(armaOrder = c(garch_grid$P[i], garch_grid$Q[i]))
  )
  fit <- ugarchfit(spec, daneE2_stopy_dzienne)
  garch_grid$AIC[i] <- infocriteria(fit)[1]
  garch_grid$BIC[i] <- infocriteria(fit)[2]
}
```

```{r}
spec <- ugarchspec(
  variance.model = list(model = "sGARCH", garchOrder = c(1, 1)),
  mean.model = list(armaOrder = c(2, 2))
)
fit <- ugarchfit(spec, daneE2_stopy_dzienne)
daneE2_stopy_dzienne <- daneE2_stopy_dzienne %>%
  mutate(sigma = as.numeric(sigma(fit)))

daneE2_5m <- daneE2 %>%
  mutate(data = ceiling_date(data, "5 minutes", change_on_boundary = FALSE)) %>%
  mutate(data = if_else(data == floor_date(data, "day") + hours(9), 
                        data + minutes(5), data)) %>%
  group_by(data) %>%
  summarise(cena = last(cena),
            n = n(),
            vol = log(sum(vol)))

daneE2_5m <- daneE2_5m %>%
  group_by(grp = as.Date(data)) %>%
  mutate(stopa = (log(cena) - log(lag(cena))) * 100) %>%
  ungroup() %>%
  dplyr::select(-grp) 

daneE2_5m <- daneE2_5m %>%
  mutate(grp = as.Date(data)) %>%
  left_join(daneE2_stopy_dzienne %>% mutate(grp = as.Date(data)) %>% 
              select(grp, sigma), by = "grp") %>%
  dplyr::select(-grp)

daneE2_5m <- daneE2_5m %>%
  group_by(grp = as_hms(data)) %>%
  mutate(s_d2 = mean(stopa^2 / sigma^2)) %>%
  ungroup() %>%
  dplyr::select(-grp)

daneE2_5m <- daneE2_5m %>%
  mutate(stopa_odsezonowana = stopa / (sigma * sqrt(s_d2)))
```

```{r fig.height=2.5, fig.width=5}
ggAcf(daneE2_5m %>% na.omit() %>% mutate(stopa = abs(stopa)) %>% 
        pull(stopa), lag.max = 300) +
  labs(title = "Autokorelacja wartości bezwzględnych\n5-minutowych stóp zwrotu (przed modyfikacją)",
       x = "opóźnienie") +
  theme_linedraw(base_size = 7) +
  theme(plot.title = element_text(hjust = 0.5, face = "bold"))
```

```{r fig.height=2.5, fig.width=5}
ggAcf(daneE2_5m %>% na.omit() %>% mutate(stopa = abs(stopa_odsezonowana)) %>% 
        pull(stopa), lag.max = 300) +
  labs(title = "Autokorelacja wartości bezwzględnych\n5-minutowych stóp zwrotu (po modyfikacji)",
       x = "opóźnienie") +
  theme_linedraw(base_size = 7) +
  theme(plot.title = element_text(hjust = 0.5, face = "bold"))
```

```{r}
daneE2_sesja <- daneE2_5m %>% 
  group_by(godz = as_hms(data)) %>% 
  summarise(stopa_abs = mean(abs(stopa), na.rm = TRUE),
            stopa_odsezonowana_abs = mean(abs(stopa_odsezonowana), na.rm = TRUE),
            s_d2 = first(s_d2))
```

```{r fig.height=2.5, fig.width=5}
ggplot(daneE2_sesja, aes(godz, stopa_abs)) +
  geom_line(linewidth = 0.3) +
  theme_linedraw(base_size = 7) +
  scale_x_time(date_breaks = "1 hour", date_labels = "%H:%M") +
  labs(title = "Przekrojowe średnie z wartości bezwzględnych\n5-minutowych stóp zwrotu (przed modyfikacją)",
       y = "stopa zwrotu [%]") +
  theme(plot.title = element_text(hjust = 0.5, face = "bold"),
        axis.title.x = element_blank())
```

```{r fig.height=2.5, fig.width=5}
ggplot(daneE2_sesja, aes(godz, stopa_odsezonowana_abs)) +
  geom_line(linewidth = 0.3) +
  theme_linedraw(base_size = 7) +
  scale_x_time(date_breaks = "1 hour", date_labels = "%H:%M") +
  labs(title = "Przekrojowe średnie z wartości bezwzględnych\n5-minutowych stóp zwrotu (po modyfikacji)",
       y = "stopa zwrotu [%]") +
  theme(plot.title = element_text(hjust = 0.5, face = "bold"),
        axis.title.x = element_blank())
```

```{r fig.height=2.5, fig.width=5}
ggplot(daneE2_sesja, aes(godz, s_d2)) +
  geom_line(linewidth = 0.3) +
  theme_linedraw(base_size = 7) +
  scale_x_time(date_breaks = "1 hour", date_labels = "%H:%M") +
  labs(title = "Wartość estymatora\nsezonowej składowej śróddziennej zmienności",
       y = "wartość estymatora") +
  theme(plot.title = element_text(hjust = 0.5, face = "bold"),
        axis.title.x = element_blank())
```

Zastosowanie multiplikatywnego modelu Engle i Sokalskiej umożliwiło usunięcie śróddziennej sezonowości zmienności dla spółki E. Przed modyfikacją obserwowana była wyraźna autokorelacja wartości bezwzględnych 5-minutowych stóp zwrotu oraz U-kształtny profil przekrojowych średnich zmienności. Po korekcie autokorelacje uległy osłabieniu, a przekrojowe średnie zostały wyraźnie spłaszczone. Oszacowana sezonowa składowa zmienności potwierdza podwyższoną zmienność na otwarciu i zamknięciu sesji oraz niższy poziom w jej środkowej części.