---
title: "Mikrostruktura rynków finansowych"
author: |
  Sebastian Szklarski, Wiktor Suchoński-Romaniuk,  
  Wiktoria Wróbel, Maciej Więcek
output:
  html_document:
    math_method:
      engine: katex
    theme: bootstrap
    df_print: paged
    toc: true
    toc_float:
      smooth_scroll: true
---

```{r setup, include=FALSE}
knitr::opts_chunk$set(echo = FALSE)
knitr::opts_chunk$set(message = FALSE)
knitr::opts_chunk$set(warning = FALSE)
knitr::opts_chunk$set(fig.align = "center")
knitr::opts_chunk$set(dpi = 250)

library(dplyr)
library(lubridate)
library(psych)
library(magrittr)
library(kableExtra)
library(ggplot2)
library(hms)
library(ACDm)
library(tidyr)
```

```{r}
daneA <- read.csv("spolkaA.csv", sep = ";")
daneA <- daneA %>%
  mutate(data = ymd_hms(paste0(daty, sprintf("%06d", godz)))) %>%
  filter(data >= floor_date(data, "day") + hours(9),
         data <= floor_date(data, "day") + hours(17) + minutes(5)) %>%
  dplyr::select(data, cena, vol)

daneA_5m <- daneA %>%
  mutate(data = ceiling_date(data, "5 minutes", change_on_boundary = FALSE)) %>%
  mutate(data = if_else(data == floor_date(data, "day") + hours(9), 
                        data + minutes(5), data)) %>%
  mutate(data = if_else(data == floor_date(data, "day") + hours(17), 
                        data + minutes(5), data)) %>%
  group_by(data) %>%
  summarise(cena = last(cena),
            n = n(),
            vol = log(sum(vol)))

daneA_5m <- daneA_5m %>%
  group_by(grp = as.Date(data)) %>%
  mutate(stopa = (log(cena) - log(lag(cena))) * 100) %>%
  ungroup() %>%
  dplyr::select(-grp)
```

# Zmienność zrealizowana

Generalnie to liczę zmienność zrealizowaną 3 sposobami. Ważna rzecz n w tabelce zmiennosc to jest liczba obserwacji w danym dniu (tzn. jak były notowania w każdym przedziale to powinno być chyba n=95 obserwacji w zagregowanych do 5 minut danych, ale czasem było mniej.) - to może ci się przydać do opisywania albo nie, nie wiem XD

tutaj jest sposób ze slajdu 11
```{r}
daneA_5m$data <- date(daneA_5m$data)

zmiennosc <- daneA_5m %>% 
  filter(!is.na(stopa)) %>%
  group_by(data) %>%
  summarise(
    sigma_2 = sum(stopa^2),
    n = n()
  )
```

tutaj ze slajdu 12
```{r}
ceny <- daneA_5m %>%
  group_by(data) %>%
  summarise(
    otwarcie = first(cena),
    zamknicie = last(cena)
  ) %>%
  ungroup()

zwroty_dzienne <- ceny %>%
  mutate(
    r_oc = (log(zamknicie) - log(otwarcie)) * 100,
    r_co = (log(otwarcie) - log(lag(zamknicie))) * 100
  )

sigma2_oc <- var(zwroty_dzienne$r_oc, na.rm = TRUE)
sigma2_co <- var(zwroty_dzienne$r_co, na.rm = TRUE)
c <- sigma2_co / sigma2_oc

zmiennosc <- zmiennosc %>%
  mutate(
    sigma_3 = (1+c) * sigma_2
  )
```

a tu ze slajdu 10
```{r}
ceny <- ceny %>%
  mutate(
    zwrot_nocny = (log(otwarcie) - log(lag(zamknicie)))
  )

zmiennosc <- zmiennosc %>%
  mutate(
    sigma_1 = sigma_2 + ceny$zwrot_nocny^2
  )
```

tutaj liczę logarytmiczne dzienne stopy zwrotu (tylko do wykresu)
```{r}
ceny <- ceny %>%
  mutate(
    dzienna_stopa = (log(zamknicie) - log(lag(zamknicie))) * 100
  )
```

tutaj liczę pierwiastek ze zmienności żeby na wykresie była ta sama jednostka co stóp zwrotu. koniecznie popraw wykres bo jest nieczytelny
```{r}
zmiennosc <- zmiennosc %>%
  mutate(sigma_1_sqrt = sqrt(sigma_1),
         sigma_2_sqrt = sqrt(sigma_2),
         sigma_3_sqrt = sqrt(sigma_3))

ggplot() +
  geom_line(data = zmiennosc, 
            aes(data, sigma_1_sqrt, linetype = "sigma_1"), linewidth = 0.3) +
  geom_line(data = zmiennosc, 
            aes(data, sigma_2_sqrt, linetype = "sigma_2"), linewidth = 0.3) +
  geom_line(data = zmiennosc, 
            aes(data, sigma_3_sqrt, linetype = "sigma_3"), linewidth = 0.3) +
  geom_line(data = ceny,
            aes(data, dzienna_stopa, linetype = "Dzienna stopa zwrotu"), linewidth = 0.3) +
  theme_linedraw(base_size = 7) +
  scale_x_date(date_breaks = "3 months", date_labels = "%Y-%m") +
  labs(title = "Zmienność Zrealizowana - Spółka A",
       y = "zmienność zrealizowana") +
  theme(plot.title = element_text(hjust = 0.5, face = "bold"),
        axis.title.x = element_blank(), legend.title = element_blank(),
        legend.position = "bottom")
```

# Wariacja dwupotęgowa

tu liczę wariacje dwupotęgową (dolny wzór ze slajdu 21) i na wykresie porównuję ze zmiennością zrealizowaną (sigma_2)
wrzuć jakiś kolor do wykresu albo zrób szubidubi żeby było ładnie
```{r}
daneA_5m <- daneA_5m %>%
  mutate(iloczyn_stop = abs(lag(stopa)) * abs(stopa))

bv_dzienny <- daneA_5m %>%
  filter(!is.na(iloczyn_stop)) %>%
  group_by(data) %>%
  summarise(
    n = n(),
    suma_iloczynu_stop = sum(iloczyn_stop),
    BV = (pi/2) * (n / (n-1)) * suma_iloczynu_stop
  )

ggplot() +
  geom_line(data = zmiennosc, 
            aes(data, sigma_2, linetype = "zmiennosc zrealizowana (sigma 2"), linewidth = 0.3) +
  geom_line(data = bv_dzienny, 
            aes(data, BV, linetype = "wariancja dwupotegowa (RV)"), linewidth = 0.3) +
  theme_linedraw(base_size = 7) +
  scale_x_date(date_breaks = "3 months", date_labels = "%Y-%m") +
  labs(title = "Porównanie Wariacji Dwupotęgowej i Zmienności Zrealizowanej",
       y = "wariacja dwupotegowa / zmiennosc zrealizowana") +
  theme(plot.title = element_text(hjust = 0.5, face = "bold"),
        axis.title.x = element_blank(), legend.title = element_blank(),
        legend.position = "bottom")
```

# Wartosc miary wzglednego skoku

tu liczę wartość miary skoku (wzór na RJ, slajd 26). 
```{r}
skoki <- data.frame(
  data = zmiennosc$data,
  RJ = (zmiennosc$sigma_2 - bv_dzienny$BV)/zmiennosc$sigma_2
)

ggplot() +
  geom_line(data = skoki, 
            aes(data, RJ, linetype = "względna miara skoku (RJ)"), linewidth = 0.3) +
  theme_linedraw(base_size = 7) +
  scale_x_date(date_breaks = "3 months", date_labels = "%Y-%m") +
  labs(title = "Względna Miara Skoku - Spolka A",
       y = "względna miara skoku") +
  theme(plot.title = element_text(hjust = 0.5, face = "bold"),
        axis.title.x = element_blank(), legend.title = element_blank(),
        legend.position = "bottom")
```

# Testy na występowanie skoków w procesie cen

tutaj liczę wariację trójpotęgową  (slajd 23 - TQ) - to jest estymator IQ, czyli czegoś co jest potrzebne do testów. W każdym teście wykorzystałem wariację trójpotęgową jako TQ.
```{r}
daneA_5m <- daneA_5m %>%
  mutate(iloczyn_3stop = abs(lag(lag(stopa)))^(4/3) * abs(lag(stopa))^(4/3) * abs(stopa)^(4/3))

mu <- 2^(2/3) * gamma(7/6) * gamma(1/2)^(-1)

tq_dzienny <- daneA_5m %>%
  filter(!is.na(iloczyn_3stop)) %>%
  group_by(data) %>%
  summarise(
    n = n(),
    suma_iloczynu_3stop = sum(iloczyn_3stop),
    TQ = n * (n / (n-2)) * mu^(-3) * suma_iloczynu_3stop
  )
```

tutaj robię testy na występowanie skoków (oparty na różnicach) (slajd 28), jak coś h = 1/n, dlatego podstawiłem n zamiast h
wykres też do ogarnięcia
wykres do ogarnięcia (w sumie mogą być następne wykresy jakoś obok siebie bo to są te same hipotezy tylko inaczej się liczy statystyki testowe)
```{r}
bns_dzienny <- data.frame(
  data = zmiennosc$data,
  rv = zmiennosc$sigma_2,
  bv = bv_dzienny$BV,
  iq = tq_dzienny$TQ,
  n = zmiennosc$n
)

theta <- (pi^2 / 4) + pi - 5

bns_dzienny <- bns_dzienny %>%
  mutate(
    bns = (n^(1/2) * (rv - bv)) / sqrt(theta * iq),
    odrzucenie = bns > qnorm(0.95)
  )

punkty_skokow <- zmiennosc %>%
  inner_join(bns_dzienny %>% select(data, odrzucenie), by = "data") %>%
  filter(odrzucenie == TRUE)

ggplot() +
  geom_line(data = zmiennosc, 
            aes(data, sigma_2, linetype = "zmienność zrealizowana (sigma 2)"), linewidth = 0.3) +
  geom_line(data = bv_dzienny, 
            aes(data, BV, linetype = "wariancja dwupotegowa (BV)"), linewidth = 0.3) +
  geom_point(data = punkty_skokow,
             aes(x = data, y = sigma_2, color = "Wykryte skoki"),
             size = 1.5, shape = 16) +
  theme_linedraw(base_size = 7) +
  scale_x_date(date_breaks = "3 months", date_labels = "%Y-%m") +
  labs(title = "Test oparty na różnicach - Spółka A",
       y = "zmienność zrealizowana / wariacja dwupotęgowa") +
  theme(plot.title = element_text(hjust = 0.5, face = "bold"),
        axis.title.x = element_blank(), legend.title = element_blank(),
        legend.position = "bottom")
```
tutaj jest test oparty na różnicach logarytmów (slajd 31)
wykres do ogarnięcia
```{r}
bns_dzienny <- bns_dzienny %>%
  mutate(
    bns_logarytmow = (n^(1/2) * (log(rv) - log(bv))) / sqrt(theta * iq * bv^2),
    odrzucenie_logarytmow = bns_logarytmow > qnorm(0.95)
  )

punkty_skokow2 <- zmiennosc %>%
  inner_join(bns_dzienny %>% select(data, odrzucenie_logarytmow), by = "data") %>%
  filter(odrzucenie_logarytmow == TRUE)

ggplot() +
  geom_line(data = zmiennosc, 
            aes(data, sigma_2, linetype = "zmienność zrealizowana (sigma 2)"), linewidth = 0.3) +
  geom_line(data = bv_dzienny, 
            aes(data, BV, linetype = "wariancja dwupotegowa (BV)"), linewidth = 0.3) +
  geom_point(data = punkty_skokow2,
             aes(x = data, y = sigma_2, color = "Wykryte skoki"),
             size = 1.5, shape = 16) +
  theme_linedraw(base_size = 7) +
  scale_x_date(date_breaks = "3 months", date_labels = "%Y-%m") +
  labs(title = "Test oparty na różnicach logarytmów - Spółka A",
       y = "zmienność zrealizowana / wariacja dwupotęgowa") +
  theme(plot.title = element_text(hjust = 0.5, face = "bold"),
        axis.title.x = element_blank(), legend.title = element_blank(),
        legend.position = "bottom")
```

a tu test ilorazowy (slajd 35)
wykres do ogarnięcia
```{r}
bns_dzienny <- bns_dzienny %>%
  mutate(
    bns_ilorazowy = (n^(1/2) * (log(rv) - log(bv))) / sqrt(theta * max(1,iq/bv^2)),
    odrzucenie_ilorazowy = bns_ilorazowy > qnorm(0.95)
  )

punkty_skokow3 <- zmiennosc %>%
  inner_join(bns_dzienny %>% select(data, bns_ilorazowy), by = "data") %>%
  filter(bns_ilorazowy == TRUE)

ggplot() +
  geom_line(data = zmiennosc, 
            aes(data, sigma_2, linetype = "zmienność zrealizowana (sigma 2)"), linewidth = 0.3) +
  geom_line(data = bv_dzienny, 
            aes(data, BV, linetype = "wariancja dwupotegowa (BV)"), linewidth = 0.3) +
  geom_point(data = punkty_skokow3,
             aes(x = data, y = sigma_2, color = "Wykryte skoki"),
             size = 1.5, shape = 16) +
  theme_linedraw(base_size = 7) +
  scale_x_date(date_breaks = "3 months", date_labels = "%Y-%m") +
  labs(title = "Test ilorazowy - Spółka A",
       y = "zmienność zrealizowana / wariacja dwupotęgowa") +
  theme(plot.title = element_text(hjust = 0.5, face = "bold"),
        axis.title.x = element_blank(), legend.title = element_blank(),
        legend.position = "bottom")
```